【裁判字號】    94,訴,2177
【裁判日期】    990317
【裁判案由】    分割共有物
【裁判全文】
臺灣高雄地方法院民事判決              94年度訴字第2177號
原      告  己○○
法定代理人  辛○○
原      告  戊○○
共      同
訴訟代理人  陳麗珍律師
被      告  丙○○
            丁○○
            庚○○○
上  一  人
訴訟代理人  甲○○
上列當事人間請求分割共有物等事件，本院於民國99年3 月3 日
言詞辯論終結，判決如下：
    主  文
兩造共有坐落高雄縣燕巢鄉○○○段一六九之一地號、建、面積
一千零九十二平方公尺之土地，其分割方法為：如附圖所示編號
A 、A-1 、A-2 、A-3 、A-4 部分面積合計一百五十一平方公尺
之土地分歸被告丙○○所有；編號B 、B-1 、B-2 、B-3 部分面
積合計一百五十二平方公尺之土地分歸被告庚○○○所有；編號
D、D-1、D-2 部分面積合計一百五十一平方公尺之土地分歸被告
丁○○所有；編號E 、E-1 、L 部分面積合計一百平方公尺之土
地分歸原告戊○○所有；編號F 、G 、H 、I 、K 部分面積合計
一百三十平方公尺之土地分歸原告己○○所有；編號C 、C-1 、
C-2 、C-4 部分面積合計一百三十平方公尺之土地及編號J 部分
面積二百七十八平方公尺之土地分歸兩造按原應有部分比例維持
共有。
原告戊○○應補償被告丙○○、庚○○○、丁○○各新台幣伍仟
元、肆仟柒佰伍拾元、壹萬伍仟元。
原告己○○應補償被告丙○○、庚○○○、丁○○各新台幣壹萬
伍仟元、壹萬肆仟貳佰伍拾元、肆萬伍仟元。
原告其餘之訴及假執行之聲請均駁回。
訴訟費用中有關分割共有部分由被告丙○○、庚○○○、丁○○
各負擔四分之一，餘由原告負擔；有關拆除地上物部分，由原告
負擔。
    事實及理由
一、被告丙○○、庚○○○經合法通知，均未於言詞辯論期日到
    場，查無民事訴訟法第386 條各款所列情形，依原告之聲請
    由其一造辯論而為判決。
二、按訴狀送達後，原告不得將原訴變更或追加他訴，但請求之
    基礎事實同一，且不甚礙被告之防禦及訴訟之終結者，不在
    此限，民事訴訟法第255 條第1 項第2 款、第7 款定有明文
    。原告原僅訴請分割兩造共有高雄縣燕巢鄉○○○段169-1
    地號、建、面積1,092 平方公尺之土地（下稱系爭土地），
    嗣於訴狀送達後，追加請求被告拆除系爭土地上之地上物，
    核其所為與上開條文規定相符，應予准許。
三、原告主張：系爭土地為兩造所共有，原告戊○○、己○○之
    應有部分各8 分之1 ，被告丙○○、丁○○、庚○○○之應
    有部分各4 分之1 。兩造就系爭土地並無不分割之約定，系
    爭土地亦無不能分割之情形，爰依民823 條第1 項前段、第
    824 條規定，請求准予分割系爭土地。又系爭土地經分割後
    ，被告在系爭土地上所興建如附圖編號C 、C-2 、C-4 、E
    之地上物，均屬無權占用原告分得之土地及兩造共有之道路
    用地，爰依民法第767 條規定，請求被告將該等建物拆除。
    爰依上開規定提起本訴，並聲明：(一)請求准予分割系爭土地
    ，分割方案如判決主文第一項所示。(二)被告應將系爭土地上
    如附圖編號C 、C-2 、C-4 、E 所示之地上物拆除。(三)原告
    願供擔保請准就第二項聲明宣告假執行。
四、被告之答辯：
  (一)丙○○則以：同意原告之分割方案等語置辯。
  (二)丁○○則以：同意依原告之分割方案所示分割位置分割，但
    兩造應依原應有部分比例分得土地，且希望保存古厝部分等
    語置辯，並聲明請求駁回原告之訴。
  (三)庚○○○則以：同意分割，且願意就巷道部分保持共有，對
    分得任何一區塊均無意見，惟希望保存古厝等語置辯，並聲
    明請求駁回原告之訴。
五、兩造爭執及不爭事項：
  (一)不爭執事項：
    系爭土地係兩造共有，戊○○、己○○之應有部分各8 分之
    1 ，丙○○、丁○○、庚○○○之應有部分各4 分之1 。系
    爭土地依其使用目的並無不能分割情事，兩造亦無不予分割
    之約定。
  (二)爭執事項：
    1.系爭土地以何種分割方案分割為宜？
    2.原告請求被告拆除地上物是否有理由？
六、系爭土地以何種分割方案分割為宜部分：
  (一)按各共有人得隨時請求分割共有物，而分割之方法不能協議
    決定者，法院得因任何共有人之請求命為分配，民法第823
    條第1 項前段、第824 條第2 項分別定有明文。系爭土地為
    兩造共有，依其使用目的並無不能分割情事，兩造亦無不予
    分割之約定等情，為兩造所不爭執，並有土地登記謄本在卷
    可稽，堪認屬實，已如前述。是原告本於共有人之資格訴請
    裁判分割系爭土地，於法自屬有據。
  (二)次按定共有物分割之方法，固可由法院自由裁量，但仍應斟
    酌各共有人之意願、共有物之性質、價格、分割前之使用狀
    態、經濟效用、分得部分之利用價值及全體共有人之利益等
    有關情狀，定一適當公平之方法以為分割。又分割共有物，
    以消滅共有關係為目的，法院裁判分割共有物土地時，除因
    該土地內部分土地之使用目的不能分割或部分共有人仍願維
    持其共有關係，應就該部分土地不予分割或准該部分共有人
    成立新共有關係外，應將土地分配於各共有人單獨所有，有
    最高法院69年台上字第1831號判例意旨可資參照。經查：
    1.系爭土地地形類於梯形，東北側為被告父母所興建之古厝
      ，古厝中央為神明廳，目前由丙○○居住使用，面對該神
      明廳右側之房間分歸庚○○○使用，左側之第1 間房間則
      分歸丙○○使用，左側之第2 間房間分歸丁○○使用，系
      爭土地中央偏東南方部分有2 棟石棉瓦造建物，較靠近古
      厝者屬丙○○所有，另一則屬庚○○○所有，系爭土地西
      北側有3 棟石棉瓦造建物，分屬丁○○、丙○○所有，上
      開5 棟石棉瓦造建物均已無人居住使用，僅放置農具等雜
      物，系爭土地南側有一既成道路，中央亦有另一自南北向
      之自設道路，系爭土地其餘部分均為空地，部分雜草叢生
      ，部分種植果樹等情，業據本院於94年11月22日、98年4
      月13日至現場勘驗屬實，並有勘驗筆錄及現場相片在卷可
      稽。
    2.本件原告主張之分割方案為將系爭土地南側之既成道路部
      分分歸兩造按應有部分比例保持共有，另於古厝前預留5
      米寬、自西北斜向東南之道路用地，此部分亦分歸兩造按
      應有部分比例維持共有，系爭土地東北側土地劃分為南北
      兩部分，分歸庚○○○、丙○○所有，西側土地之北半部
      歸丁○○所有，南半部則再劃分為東西兩部分，東邊歸戊○○所有，西邊歸己○○所有，另系爭土地南側之果園部
      分亦劃分為東西兩部分，東邊歸戊○○所有，西邊歸己○○所有，此分割方案為丙○○、丁○○所同意，庚○○○
      僅表示同意分割且對分得何部分均無意見等語。本院審酌
      兩造之分割意願、系爭土地之使用現況、分割後地形之完
      整、未來利用之可能性等情狀，認為依原告主張之上開分
      割方案分割，係最為妥適之分割方法。至丁○○抗辯兩造
      應按原應有部分比例分得土地，不同意以金錢補償等語，
      惟依原告主張之上開分割方案，戊○○、己○○分得之土
      地業經既有道路部分劃分為南北兩部分，南側部分均為39
      平方公尺，北側部分戊○○分得61平方公尺，己○○分得
      91平方公尺，如全然按應有部分比例分配土地，則戊○○
      、己○○所分得之北側部分土地將均須減縮為46.5平方公
      尺，且均屬狹長之地形，有礙難使用情事，從而本院認全
      然按應有部分比例分配土地，實有害於系爭土地分割後之
      經濟效用、利用價值及原共有人之利益，是丁○○此部分
      抗辯，不足採取。
  (三)另按以原物為分配時，如共有人中有未受分配，或不能按其
    應有部分受分配者，得以金錢補償之，為民法第824 條第3
    項所明定。經查：
    1.系爭土地面積為1,092 平方公尺，扣除分割後兩造共有部
      分408 平方公尺，尚餘684 平方公尺，戊○○、己○○就
      此部分按應有部分核算原各可分得85.5平方公尺，丙○○
      、庚○○○、丁○○就此部分按應有部分核算原可分得之
      面積各為171 平方公尺，惟依判決主文第一項所示分割方
      案，戊○○、己○○則係各分得100 平方公尺、130 平方
      公尺，已超逾其等按應有部分可分得面積14.5平方公尺、
      44.5平方公尺，丙○○、庚○○○、丁○○則各少分得20
      、19、20平方公尺，則原告就丙○○、庚○○○、丁○○
      無法按應有部分受分配部分，自應以金錢補償之。又依戊○○、己○○所分得超逾其等按應有部分可分得面積計算
      ，丙○○、庚○○○、丁○○受補償金額應由戊○○負擔
      4 分之 1、己○○負擔4 分之3 。
    2.系爭土地地理位置偏僻，人煙稀少，四周不遠處均為墳場
      ，另有掩埋場之情，為兩造所不爭執，且經本院至現場勘
      查屬實，並有勘驗筆錄暨現場相片在卷可佐。又系爭土地
      94年度之公告現值為每平方公尺新台幣（下同）2,300 元
      ，於99年度已調整為每平方公尺3,000 元一節，亦有系爭
      土地登記謄本在卷可稽。本院審酌系爭土地上開現狀、土
      地公告現值變動情形，及丙○○、庚○○○分得之土地地
      形方正，經濟價值較高，丁○○分得之土地呈三角形，原
      告分得之土地為既成道路劃分為南北兩部分，使用上均較
      為不便利，經濟價值較低，暨丙○○、庚○○○、丁○○
      因系爭土地以如上之分割方案分割而須繳納土地增值稅，
      預估應納金額分別為16,766元、10,383元、16,344元，有
      高雄縣政府地方稅務局岡山分局99年2 月24日岡稅分土字
      第0998503166號函在卷可稽，認原告對丙○○、庚○○○
      所應補償金額以每平方公尺1,000 元計算為適當，對丁○○應補償金額則以每平方公尺3,000 元計算為適當。依此
      計算丙○○、庚○○○、丁○○應受補償金額各為2 萬元
      、19,000元、6 萬元，而此補償金額應由戊○○負擔4 分
      之1 、己○○負擔4 分之3 之情，已如前述，則戊○○應
      補償丙○○、庚○○○、丁○○金額各為5,000 元、4,75
      0 元、15,000元，己○○應補償丙○○、庚○○○、丁○○金額各為15,000 元、14,250元、45,000元。
七、原告請求被告拆除地上物是否有理由部分：
  (一)按關於共有物分割之裁判，執行法院得將共有人分得部分點
    交之，為強制執行法第131 條第1 項所明定。而共有物分割
    之判決兼有形成判決及給付判決之性質，故雖僅載明各共有
    人分得之部分而未為交付管業之宣示，但其內容實含有互為
    交付之意義，當事人仍得依上開規定請求點交，而土地既應
    點交，則依司法院院解字第3583號解釋，自亦含有拆除其上
    建物之效力。本件原告既已訴請分割系爭土地，經本院判決
    准予分割如前，則其於本判決確定後，即可執此確定判決，
    對被告請求交付其單獨分得之土地（含拆除土地上之地上物
    ），是原告請求被告拆除系爭土地上如附圖編號E 所示之地
    上物，即無權利保護之必要。
  (二)又系爭土地上如附圖編號C 、C-2 、C-4 所示之石棉瓦造建
    物，乃被告及訴外人即原告父親乙○○4 人之父母所建築，
    後再由被告予以修補，被告之父母死亡後，分歸由被告等管
    理使用取得所有權等情，為原告所自承（見本院卷二第91、
    92 頁 ），且經證人乙○○證述明確（見本院卷一第225 頁
    ）；而系爭土地原為被告父親所有，後由被告與乙○○繼承
    一節，亦為兩造所不爭執，並有土地登記謄本在卷可稽，則
    如附圖編號C 、C-2 、C-4 所示之石棉瓦造建物坐落在系爭
    土地上，即非無權占用系爭土地。況本件原告係以系爭土地
    分割後，附圖編號C 、C-2 、C-4 所示之石棉瓦造建物坐落
    在分歸兩造共有之道路用地，屬無權占用為由，訴請被告予
    以拆除，惟分割共有物判決於確定時始發生形成力，即自判
    決確定時起，土地共有人始依該確定判決所示之分割方案各
    自單獨取得土地所有權或就某特定部分土地維持共有，則於
    系爭土地分割方案經判決確定前，原告就何部分土地與被告
    維持共有暨該共有部分是否有地上物存在尚屬不明，於此原
    告共有權利有無暨範圍均不明確之情形下，即難逕認原告就
    系爭土地分割後之某特定部分已有共有權可得行使。是原告
    以其為系爭土地分割後如附圖編號C 、C-2 、C-3 、C-4 所
    示土地共有人之身分，請求被告拆除其上之地上物云云，尚
    屬無據。
八、綜上所述，系爭土地以如判決主文第一項所示方案分割係為
    適當之分割方法，且戊○○、己○○所受分配面積均超逾原
    應有部分面積，自應就被告未能依原應有部分比例受分配部
    分暨因受分配土地地形、位置衍生之價差，依上述金額予以
    補償，始屬公允。至原告請求被告拆除地上物部分，因原告
    於分割共有物判決確定後，即可執之對被告請求交付其單獨
    分得之土地（含拆除土地上之地上物），且被告所有如附圖
    編號C 、C-2 、C-4 所示之石棉瓦造建物並非無權占用系爭
    土地，而於系爭土地分割方案經判決確定前，尚難認原告就
    系爭土地分割後之某特定部分已有共有權可得行使，故原告
    請求被告拆除地上物部分，尚屬無據。從而，本件原告依民
    法第823 條及第824 條規定，請求分割系爭土地，為有理由
    ，本院並斟酌系爭土地之使用狀況及經濟利益等情事，而判
    決如主文第一、二、三項所示；原告依民法第767 條規定，
    請求被告拆除地上物部分，則無理由，應予駁回。又原告訴
    請被告拆除地上物部分既經本院判決駁回，則其就此部分所
    為假執行之聲請亦失所依附，應併予駁回。
九、又分割共有物之訴訟，係共有土地共有人之請求而分割與各
    共有人單獨所有，如將訴訟費用完全由被告負擔，即顯失公
    平。本院審酌本件訴訟之性質，認有關分割共有物部分訴訟
    費用應由兩造應有部分之比例負擔，較為適當，至原告訴請
    拆除地上物部分，既全部敗訴，此部分訴訟費用即應全由原
    告負擔，爰一併宣示如主文第五項所示。
十、結論：本件原告之訴為一部有理由，一部無理由，依民事訴
    訟法第385 條第1 項前段、第80條之1 、第78條，判決如主
    文。
中    華    民    國    99    年    3     月    17    日
                    民事第七庭審判長法  官  林紀元
                                    法  官  蘇姿月
                                    法  官  黃悅璇
以上正本係照原本作成。
如不服本判決，應於送達後20日內，向本院提出上訴狀並表明上
訴理由，如於本判決宣示後送達前提起上訴者，應於判決送達後
10日內補提上訴理由書（須附繕本）。
中    華    民    國    99    年    3     月    17    日
                                    書記官  蔡靜雯

司法院資訊處製作；財團法人民間司法改革基金會備份。
